【裁判字號】    99,重上更(二),56
【裁判日期】    991027
【裁判案由】    違反毒品危害防制條例
【裁判全文】
臺灣高等法院高雄分院刑事判決    99年度重上更(二)字第56號
上  訴  人
即  被  告  林宗
選任辯護人  陳惠美律師
上列上訴人因違反毒品危害防制條例案件，不服臺灣高雄地方法
院95年度訴字第399 號中華民國95年9 月29日第一審判決（起訴
案號：臺灣高雄地方法院檢察署94年度偵字第13983 號），提起
上訴，判決後，經最高法院發回，本院判決如下：
    主  文
原判決撤銷。
林宗連續販賣第一級毒品，處有期徒刑拾貳年。未扣案行動電
話壹具（含門號0000000000號之SIM 卡壹張）及新臺幣壹仟伍佰
元，均沒收之，行動電話壹具（含門號0000000000號之SIM 卡壹
張）如全部或一部不能沒收時，追徵其價額，新臺幣壹仟伍佰元
如全部或一部不能沒收時，以其財產抵償之。
    事  實
一、林宗曾於不詳時間向真實姓名、年籍均不詳綽號「米粉」
    之人，販入不詳數量之第一級毒品海洛因後，基於意圖營利
    販賣第一級毒品海洛因之概括犯意，於民國94年2 月1 日19
    時43分55秒、20時11分17秒、同年月2 日13時21分42秒，陸
    續接獲詹明蒼、車亭瑩以0000000000號行動電話，撥入其持
    用之門號0000000000號行動電話，先後表示要向其購買第一
    級毒品海洛因新台幣（以下同）500 元及1000元，林宗應
    允後，乃連續於同年2 月1 日某時及2 月2 日某時，連續在
    約定交易之高雄縣橋頭鄉○○村○○路文化巷34號住處交付
    海洛因各1 小包，詹明蒼與車亭瑩則於2 月1 日、2 日當場
    分別交付500 元、1000元價金取得上開海洛因後離去。嗣警
    據報而持原審法院核發之搜索票於94年2 月3 日中午12時40
    分許，前往上址搜索，當場扣得電子磅秤1 台、空夾鏈袋33
    3 個、帳冊7 本等物（以上扣得之物均於另案中經檢察官銷
    燬）及門號0000000000號之行動電話1 支（業經檢察官另案
    發還）後，於同年月4 日，車亭瑩及吳佳倚因需用毒品，且
    不知林宗已被警查獲，又分別撥打上開門號行動電話給林
    宗，表示欲購買500 元、1,000 元之海洛因，嗣經持有上
    開行動電話之警員蔣曜同接聽後，始循線查悉上情。
二、案經高雄市政府警察局楠梓分局報請臺灣高雄地方法院檢察
    署檢察官偵查起訴。
    理  由
壹、證據能力之論述：
一、被告以外之人於審判外之言詞或書面陳述，除法律有規定者
    外，不得作為證據，刑事訴訟法第159條第1項定有明文。又
    被告以外之人於檢察事務官、司法警察官或司法警察調查中
    所為之陳述，與審判中不符時，其先前之陳述具有較可信之
    特別情況，且為證明犯罪事實存否所必要者，得為證據，刑
    事訴訟法第159條之2亦定有明文。被告林宗及辯護人均主
    張證人車亭瑩、詹明倉、吳佳倚於警詢之證述，係被告以外
    之人於審判外之陳述，依前揭刑事訴訟法第159條第1項之規
    定，應無證據能力。惟查證人車亭瑩、詹明蒼、吳佳倚均係
    在不知被告已為警查獲，其行動電話已在警方查扣中之情形
    下，撥打警員查扣之被告電話（0000000000號），誤以為接
    電話者係被告本人，乃向接聽電話之警員表明要購買毒品，
    因而於94年2 月4 日下午，經警分別佯約在高雄市楠梓區13
    8 巷口健仁醫院及和平國中前交易毒品，而當場為警查獲，
    旋即帶回警局於同日下午即陸續開始製作警詢筆錄，除距離
    本案行為時間甚近，記憶應最為清晰，彼等陳述過程較無可
    能受外力干擾、威嚇或利誘，亦無充足之時間虛構情詞掩蓋
    事實而為不實之陳述。綜此，證人車亭瑩、詹明蒼、吳佳倚
    警詢所為陳述，應認有特別可信之特別情況。又核證人車亭
    瑩、詹明蒼、吳佳倚於原審或本院上訴審審理中所為之證述
    ，與其等於警詢所為之陳述亦有不符，證人等先前警詢中之
    證述，復為證明被告本件犯罪事實存否所必要，是依上開刑
    事訴訟法第159 條之2 規定，自均應具有證據能力。
二、按被告以外之人於偵查中向檢察官所為之陳述，除顯有不可
    信之情況外，得為證據，刑事訴訟法第159 條之1 第2 項定
    有明文。本件證人車亭瑩、吳佳倚於偵查中具結向檢察官所
    為之陳述，其證言既經依法具結，擔保其真實性，復均於原
    審及本院上訴審審判中到庭作證進行交互詰問，已賦予被告
    及其辯護人行使反對詰問權之機會，檢察官、被告及其辯護
    人亦均未釋明此等證述有何顯不可信之情況，上開證人於偵
    查中經具結之證述，自得作為證據。
三、按被告以外之人於審判外之言詞或書面陳述，除法律有規定
    者外，不得作為證據；又被告以外之人於審判外之陳述，雖
    不符第159 條之1 至第159 條之4 之規定，但經當事人於審
    判程序同意作為證據，法院審酌該言詞陳述或書面陳述作成
    時之情況，認為適當者，亦得為證據；當事人、代理人或辯
    護人於法院調查證據時，知有第159 條第1 項不得為證據之
    情形，而未於言詞辯論終結前聲明異議者，視為有前項之同
    意，刑事訴訟法第159 條第1 項、第159 條之5 規定甚明。
    本判決後開所引用之各該被告以外之人於審判外之言詞或書
    面陳述（除前開一、二、三項所述者外），雖屬傳聞證據，
    惟業經被告、辯護人及檢察官於審理期日時均表示無意見而
    不予爭執，且迄至言詞辯論終結前亦均未聲明異議，本院審
    酌上開證據資料製作時之情況，尚查無違法不當之瑕疵，亦
    認為以之作為證據應屬適當，故揆諸前開法律規定與說明，
    爰逕依刑事訴訟法第159 條之5 規定，認前揭證據資料均例
    外有證據能力。
貳、實體方面
一、訊據上訴人即被告林宗矢口否認有上開販賣第一級毒品海
    洛因之犯行，辯稱：我並未販賣毒品予詹明蒼、車亭瑩，警
    察搜出之安非他命，是供我個人施用，扣案的不是帳冊，係
    我的記事本，電子磅秤、空夾鏈袋、行動電話係我個人所有
    ，其中電子磅秤係買來量秤毒品，以免遭人偷斤減兩，另扣
    案之煙草及玻璃管等物，均非我所有，並無販毒等語（見原
    審卷第81頁、第82頁）。
二、經查：
（一）上開犯罪事實，業據證人車亭瑩於99年2 月4 日警詢時證
      稱：我打0000000000號電話要向1 名我稱呼「大仔」的男
      子購買毒品海洛因，而被警方帶回製作筆錄，「大仔」就
      是警方提示身分證上的被告林宗，我這次要向他購買50
      0 元，連這次被查獲是第3 次，第1 次購買1 小包500 元
      ，第2 次購買1 小包1,000 元，都是我到被告高雄縣橋頭
      鄉西林村家中向他購買等語明確（見警卷第8 頁）；於檢
      察官偵訊時具結證稱：伊第1 次買500 元是前幾天，第2
      次買1,000 元也是那幾天，都是在被告家門口，這兩次都
      是詹明蒼帶我去的，都是打電話聯繫，第1 次是詹明蒼打
      的，第2 次是我打的，都是用詹明蒼的手機打的等語（見
      偵查卷第23頁）。此核與證人詹明蒼於原審審理時結證稱
      ：車亭瑩是我以前的女朋友，我曾經幫車亭瑩打電話給「
      大仔」說要調毒品，當時好像是警察接的，因為我們知道
      「大仔」這個人，他說有需要就跟他拿，所以才留電話給
      我們，我們就打電話給他，被查獲之前有向他拿過2 、3
      次毒品，約被查獲前2 、3 天，有付錢給他，我們就過去
      拿毒品，就一手拿錢一手交貨，係與車亭瑩在「大仔」的
      家裡直接向他買毒品，「大仔」係住在橋頭鄉○○村○○
      路文化巷34號之被告林宗，總共向他購買海洛因3 次，
      一次買1000元，其他兩次都是500 元，被告並無免費提供
      毒品海洛因予車亭瑩施用，為警查獲當日，我們是撥打00
      00000000這支手機號碼與被告聯絡的等語（見原審卷第10
      4 頁至第109 頁）大致相符。上開證人車亭瑩證稱向被告
      買過2 次海洛因，與詹明蒼證述向被告3 次海洛因雖有歧
      異，惟關於購買毒品海洛因之價金其中有1 次1000元，1
      次500 元，係以撥打被告0000000000行動電話之方式，向
      被聯絡買受海洛因，及交付毒品係在橋頭鄉○○村○○路
      文化巷34號之被告林宗住處等買受毒品之主要情節均無
      不合，至證人2 人所證買毒次數既有不同，又無其證據證
      明確係3 次無誤，自應依罪證有疑，利於被告之罪疑唯輕
      法則，認定被告販賣毒品予車亭瑩、詹明蒼之次數為2 次
      。
（二）94年2 月4 日警員蔣曜同發現先前查扣之被告持用的0000
      000000門號的行動電話有他人來電，蔣員接聽後，發現係
      證人吳佳倚等3 人（即指吳佳倚、車亭瑩及詹明蒼）撥打
      該電話表示要向被告購買毒品，其乃佯邀車女及吳女分別
      至高雄市楠梓區健仁醫院旁（即楠陽路138 巷口之統一超
      商前）及和平國中旁為毒品交易，而查獲車亭瑩、詹明蒼
      、吳佳倚等情，有高雄市政府警察局94年8 月25日函及所
      附職務報告1 份可稽（偵二卷第33、34頁），並經證人詹
      明蒼於警詢，車亭瑩、吳佳倚於警詢、檢察官偵訊及原審
      審理中證述明白（警卷第6 、8 、11頁，偵二卷第23頁、
      70頁，原審卷第97、111 頁），詹明蒼於原審審理中證稱
      ：伊被查獲當天有打電話給「大仔」，跟他說要向他買東
      西，當時候接電話的人好像是警察，「大仔」就是被告林
      宗等語在卷（原審卷第103 、107 頁），其證詞雖稱此
      次是自己打電話，然其於警詢已陳稱此次係其女友車亭瑩
      打0000000000號電話給「大仔」之男子等語明確（警卷第
      6 頁），且車亭瑩於警詢、偵審均稱係伊本人打電話給林
      宗，電話是警察接的（警卷第8 頁、偵二卷第23頁、原
      審卷第97頁），堪認係車亭瑩被警獲當時係車亭瑩本人打
      電話表示要向被告買毒品，由警員接聽查獲。此益可佐證
      車亭瑩先前確曾向被告購得毒品海洛因。從而，證人詹明
      蒼、車亭瑩2 人於99年2 月4 日前幾天，連續以500 元及
      1,000 元，先後向綽號「大仔」之被告林宗購買第一級
      毒品海洛因2 次，雙方均當場交付毒品及價金，嗣於94年
      車亭瑩第3 次欲以500 元購買毒品時，因撥打已遭警員查
      獲扣押之上開被告手機，而向員警表示購買毒品之意，而
      遭查獲等情，應堪認定。又本件雖未扣得被告用以販賣之
      海洛因，惟證人車亭瑩93年2 月間即有施用海洛因，最後
      1 次施用係94年2 月2 日22時許，業經其於警詢陳明在卷
      ，車亭瑩經警採尿送驗有嗎啡陽性反應，並有高雄市立凱
      旋醫院濫用藥物尿液檢驗報告1 份可按（警卷第24頁），
      其向被告購得之物是否確係海洛，經其施用後自無不知之
      理，其證述係向被告購得海洛因，自可信其所購得者確係
      海洛因，否則自不可能於99年2 月4 日仍撥打上開行動電
      話要向被告購買海洛因。
（三）證人車亭瑩於94年2 月4 日警詢時係稱：伊打0000000000
      號電話，向綽號「大仔」之被告買海洛因時，為警查獲，
      「大仔」就是林宗，這次伊要向他買500 元，連這次是
      第3 次向被告買海洛因，第1 次買1 小包500 元，第2 次
      買1 小包1 千元，都是伊到被告西林村住處向他購買云云
      （見警卷第7-9 頁）；嗣於檢察官偵訊時就詹明蒼如何幫
      其聯絡購買毒品證稱：「（毒品來源？）都是跟朋友拿，
      姓名不知。朋友詹明蒼只有幫我拿過1 次，第2 次要叫他
      拿時就被抓。」、「（他如何幫你拿？）他說他朋友忠仔
      有在吃，他去找他拿。」、「他如何與忠仔聯繫？）打電
      話，第1 次是被抓的前天，我有聽到他打電話，問他（忠
      仔）有沒有東西，叫他幫他調，他朋友說沒有，詹說他有
      500 元，問朋友身上有多少錢，要不要一起買，或幫他找
      ，第2 次是警察接的，我們不知道就出去，就被警察抓了
      。」、「（第2 次的電話是你打的嗎？）是。我問他那邊
      有沒有東西，我忘記有無跟他說要買多少錢。」，就其警
      詢時所稱連被查獲這一次，共向被告買過3 次毒品一節則
      證稱：「第1 次（跟被告）買500 元是前幾天，第2 次買
      1 千元也是那幾天，都在被告家門口，2 次都是詹明蒼帶
      我去的，都打電話聯繫，第1 次是詹打的，第2 次是我打
      的，都是用詹的手機打的。第1 次詹打電話就問他那邊有
      沒有東西，第2 次我打電話說要拿500 元，就是被警察抓
      到那一次云云（見94年8 月18日警詢筆錄，偵查卷第21-2
      3 頁）；後於原審審理時則證稱：伊透過詹明蒼認識被告
      ，請詹明蒼幫伊跟被告拿毒品，不用付錢，但有時候伊拿
      比較多次會不好意思，就會拿錢給詹明蒼，伊透過詹明蒼
      向被告拿過1 、2 次而已。伊曾去被告家，在他家門口，
      被告有拿毒品給伊，但伊沒有付錢；警詢時稱向被告買，
      伊是想說伊拿錢給他，一起合資向別人買云云（見原審95
      年6 月22日審判筆錄，原審卷第93-100頁）。綜觀車亭瑩
      上開警詢、偵查及原審審理所為之陳述，關於除該次警員
      接聽電話查獲之外，其究竟向被告購買1 次或2 次，價金
      為何及如何聯絡、交付價金、毒品等情節，固非一致。茲
      審酌如下：(1)車亭瑩上開警詢及偵查中均稱，其第1次 向
      被告購買毒品之金額為500 元，前後陳述一致，對照詹明
      蒼於原審所證：伊與車亭瑩，在被查獲前約2 、3 天，曾
      向「大仔」拿過毒品，付500 元，一手交錢一手交貨等語
      （原審卷第104 、105 頁）。被告在99年2 月4 日車亭瑩
      被查獲前2 、3 日販賣海洛因500 元予車亭瑩、詹明蒼之
      事實，自已無疑。(2)車亭瑩於上開檢察官偵訊時，雖改稱
      ：「（毒品來源？）都是跟朋友拿，姓名不知。朋友詹明
      蒼只有幫我拿過1 次，第2 次要叫他拿時就被抓。」、「
      第1 次詹打電話就問他那邊有沒有東西，第2 次我打電話
      說要拿500 元，就是被警察抓到那一次」云云，惟同次偵
      訊檢察官質以：「警訊時稱你與林宗買過3 次毒品並去
      他家，有何意見？」，則又當場證稱：「我有說跟他買3
      次，第1 次買500 元是前幾天，第2 次買1 千元也是那幾
      天，都在被告家門口，2 次都是詹明蒼帶我去的，都打電
      話聯繫，第1 次是詹打的，第2 次是我打的，都是用詹的
      手機打的。」等情明確，且車亭瑩於警詢及偵查中均一再
      陳稱向被告購買毒品，其中有1 次之價金即為1000元（警
      詢第8 頁、偵二卷第23頁第11、12、17-24 行），車亭瑩
      如僅向被告購買毒品2 次，第1 次500 元，第2 次即被查
      獲那一次也是要買500 元，則何來有1 次買1 千元之證詞
      ，其所稱第2 次即被警查獲那一次云云，顯屬虛詞，不足
      採信，此徵諸證人詹明蒼於原審亦證稱：向被告購買海洛
      因之價額，其中1 次為1000元等語，益可明瞭。(3)至證人
      車亭瑩於原審審理時雖或證稱係與被告合資，或證稱係被
      告無償轉讓毒品，渠交錢給被告係因不好意思等語（見原
      審卷第96頁至第99頁），證人車亭瑩於本院上訴審95年12
      月25日審理時結證稱：「我不認識在庭被告，我看過幾次
      ，但是時間太久，我忘記了。我是94年時透過詹明蒼認識
      被告的，我去找詹明蒼，詹明蒼要去朋友那裡看有沒有毒
      品，詹明蒼只有叫他『大仔』（台語譯音）沒有告訴我他
      的朋友的名字。我沒有向在庭被告買過毒品，只是有拿毒
      品海洛因給我施用。」等語（見本院上訴卷第47頁、第48
      頁）。惟查證人車亭瑩與其先前於警詢、偵查中之陳述及
      證人詹明蒼之前開陳述相左，且證人詹明蒼於原審審理時
      證稱：被告並無免費提供海洛因予車亭瑩等語（見原審卷
      第108 頁），況海洛因乃昂貴之毒品，被告與車亭瑩非親
      非故，衡諸常情，亦無免費提供此毒品供其施用之理，且
      被告於本院本審審理時亦否認有與車亭瑩合資購買毒品，
      或拿過毒品給單亭瑩（本院本審卷第96頁），車亭瑩此等
      證述顯係迴護被告之詞，不足採信。
（四）詹明蒼為警查獲時所使用之行動電話門號為0000000000號
      ，此有該警詢筆錄「電話號碼」一欄之記載可稽（見警卷
      第4 頁）；另被告對於門號0000000000號行動電話都是其
      本人在使用之情，亦供承不諱（見偵查卷第47頁）。而被
      告於本院本審審理中亦供稱有留0000000000行動電話門號
      給詹明蒼，並記得有與詹明蒼通過2 次電話（本院本審卷
      第96頁背面）。又上開0000000000門號於94年2 月1 日19
      時43分55秒、20時11分17秒、同年月2 日13時21分42秒，
      均曾撥入上開被告持用之門號0000000000號行動電話，與
      被告通話，復有門號0000000000號行動電話99年2 月1 日
      至同年2 月4 日通聯紀錄1 份附卷可稽（偵二卷第74、77
      頁），暨先前曾扣得之門號0000000000號之行動電話1 支
      （含SIM 卡1 張，已發還）可證。對照車亭瑩上開於檢察
      官偵訊時具結證稱：伊第1 次買500 元是前幾天，第2 次
      買1,000 元也是那幾天，都是在被告家門口，這兩次都是
      詹明蒼帶我去的，都是打電話聯繫，第1 次是詹明蒼打的
      ，第2 次是我打的，都是用詹明蒼的手機打的等語（偵二
      卷第23頁），足認其與詹明蒼係於94年2 月1 日某時、2
      日2 日某時先後向被告購得第一級毒品海洛因各1 小包，
      價金分別為500 元、1000元。辯護意旨另以：車亭瑩、詹
      明蒼等人以上開電話撥打被告持用之0000000000號行動電
      話時，發話基地台與被告住處所用行動電話基地台為高雄
      縣橋頭鄉○○村○○路68號並不相同，車亭瑩、詹明蒼所
      稱係在被告住處交易毒品即與事實不符等語置辯，惟車亭
      瑩、詹明蒼撥打被告上開行動電話聯絡購買毒品事宜時，
      被告是否在其住處接聽，與其2 人嗣後是否在被告住處與
      被告交易毒品係屬二事，辯護意旨執此為辯尚不足採。
（五）再按販賣第一級毒品海洛因，係違法行為，非可公然為之
      ，而海洛因並無公定之價格，各次販賣毒品之價格，可能
      因買賣雙方關係之深淺、需求量之多寡、來源是否充裕、
      查緝是否嚴緊、購買者遭查獲時供述販賣者之可能風險之
      不同而異其標準，非可一概而論，從而販賣之利得，除被
      告坦承犯行或價量俱臻明確外，委難察得實情。然第一級
      毒品海洛因物稀價昂，且為政府嚴予查緝之物，販賣者苟
      無利可圖，應無甘冒被供出來源或被檢警查緝法辦之風險
      ，而平價或低價甚或無利益販賣第一級毒品海洛因之理，
      繼以被告欲將第一級毒品海洛因出售予車亭瑩、詹明蒼，
      倘非為從中賺取價差牟利，則何需甘冒風險留下電話供渠
      等向被告購買毒品海洛因，並與證人車亭瑩、詹明蒼要求
      一手交錢一手交貨，足認被告應具有營利之意圖甚明。
（六）至證人吳佳倚於偵查及原審審理時結證稱：那天（指94年
      2 月4 日）我人不舒服，我朋友阿文就說打電話給被告看
      他有沒有東西，阿文用我的手機幫我撥打，打通之後，他
      拿給我叫我自己問被告，因為我不認識他，電話是警察接
      的我也不知道，等我要過去拿的時候，警察就把我抓到派
      出所了，所以並無與被告通過電話，警察告訴我被告已送
      到法院，要我當證人，當時「阿文」是說被告有在施用安
      非他命，他那邊應該有門路，並非表示被告在販賣毒品等
      語（見原審卷第111 頁、第112 頁、偵查卷第70頁）。是
      據證人吳佳倚之證述足見被告並未與證人吳佳倚通話，自
      無可能販賣毒品予證人吳佳倚，是尚難以證人吳佳倚有撥
      打被告之前開行動電話，遽認被告另有販賣毒品予吳佳倚
      之犯行，併予指明。
（七）原審被告之辯護人雖聲請傳訊「阿良」到庭為證，並請證
      人林麗梅陳報「阿良」之年籍資料，以利原審傳訊（見原
      審卷第42頁），惟經證人林麗梅於原審到庭陳稱渠不知綽
      號「阿良」之真實姓名、年籍等語（見原審卷第43頁），
      是本院實無法由林麗梅之陳述得知「阿良」之真實姓名及
      年籍，辯護人亦未陳報相關資料以供本院調查及傳訊，本
      院認辯護人聲請傳訊「阿良」到庭為證，應屬無法調查之
      證據，自無再行傳訊之必要，核此敘明。
（八）綜上所述，足見被告所辯，顯係卸責之詞，不足採信。本
      件事證明確，被告意圖營利，連續販賣第一級毒品海洛因
      犯行，堪以認定。
三、論罪部分：
（一）新舊法比較：
    (1)按被告2 人行為後，毒品危害防制條例第4 條第2 項及第
      17條規定，已有修正，並於98年5 月20日公布。惟因本次
      公布之修正條文，未另訂施行日期，致其施行之日期究應
      依原毒品危害條例條例第36條所規定：「本條例自公布後
      六個月施行。」或依中央法規標準法第20條第2 項準用第
      13條規定「自公布或發布之日起算至第3 日起發生效力」
      ，容有爭議，惟參照毒品危害條例條例於92 年7月9 日修
      正公布之第36條立法理由謂：「(1)依修正草案第2 條第3
      項規定，法務部需會同衛生署成立審議委員會每3 個月定
      期檢討調整毒品之分級及品項，而本次新增第四級毒品，
      有需要在新法施行前先經該審議會檢討後再調整公布，爰
      預留6 個月緩衝期，以利處理。(2)依本條例新修正之規定
      ，有必要再訂定相關子法及修正相關法規，以配合本條例
      之施行，故亦有需要預留適當緩衝期，以利訂頒相關子法
      及相關法規之配合修正」等語，本院因認該條之規定，顯
      係因應該次修正之需，始預留適當之緩衝期，自非得作為
      本次修正條文特定有施行日期之依據，是以本次修正即應
      參照中央法規標準法第13條對於法規生效施行日之基本規
      範，認自公布日起算至第3 日即98年5 月22日發生效力（
      司法院98年6 月29日院臺廳刑一字第0980014643號函釋理
      由參照）。依刑法第2 條第1 項規定，按「從舊從輕」原
      則予以比較適用。又修正後毒品危害防制條例第4 條第1
      項規定之法定併科罰金刑有所提高，故該部分之修正，以
      修正前之規定較有利於行為人。
    (2)被告於行為後，如附表所示之刑法第56條連續犯、第64條
      第2 項、第65條第2 項規定，業於94年2 月2 日修正公告
      ，並於95年7 月1 日生效施行，玆經整體比較結果，裁判
      時法並未較為有利，從而依刑法第2 條第1 項規定，自應
      適用行為時法，亦即修正前刑法及毒品危害防制條例第4
      條第1項之規定。
    (3)95年7 月1 日修正施行之刑法第59條為法院就刑之裁量及
      酌減審認標準見解明文化，非屬法律變更（最高法院95年
      5 月23日刑事庭第八次會議決議參照），並無刑法第2 條
      第1 項規定之適用，自應依法理適用裁判時即現行刑法之
      規定。
（二）按海洛因係毒品危害防制條例第2 條第2 項第1 款所列之
      第一級毒品。被告林宗基於營利之意圖，販售第一級毒
      品海洛因予詹明蒼、車亭瑩之行為，核被告所為，係犯毒
      品危害防制條例第4 條第1 項之販賣第一級毒品既遂罪。
      被告持有海洛因後進而販賣，其持有第一級毒品之低度行
      為，應為販賣第一級毒品之高度行為所吸收，不另論以該
      持有第一級毒品之罪。被告先後2 次販賣第一級毒品之行
      為，時間緊接，所犯又係構成要件相同之罪名，顯係基於
      概括犯意反覆為之，應依修正前刑法第56條連續犯之規定
      ，論以一罪，本件被告所犯法定本刑為死刑或無期徒刑部
      分，故不予加重。
（三）撤銷改判之理由：(1)證人詹明蒼、吳佳倚於警詢之陳述雖
      屬被告以外之人，於審判外之陳述，惟有刑事訴訟法第15
      9 條之2 例外可作為證據之情形，而有證據能力已如前述
      ，原審未詳為審酌即認此2 證人警詢之陳述無證據能力，
      尚有未合。又原判決引用證人車亭瑩於檢察官偵訊時結證
      之陳述作為認定被告犯罪之證據，固屬正確，然其被告以
      外之人在偵查中向檢察官所為之陳述，仍屬審判外之陳述
      ，其未說明此陳述得作為證據之依據及理由，亦有疏漏。
      (2)原判決事實欄認定「詹明蒼即偕同車亭瑩前往上址與林
      宗交易毒品」，而於理由欄則採信車亭瑩於偵查中所述
      「第2 次在被告家買1,000 元是我跟詹明蒼講叫他幫我拿
      東西，詹明蒼就去他朋友家（指被告家）拿，詹明蒼回來
      說他有拿1,000 元給被告等語（見偵卷第23頁）其理由記
      載與事實認定亦有矛盾。(3)原判決認定被告購入海洛因後
      有以夾鏈袋及電子秤分裝之行為（判決書事實欄第2 、3
      行），惟於理由欄並未敘明認定之證據及理由為何，至扣
      案之空夾鏈袋及電子秤，原判決則認定無證據證明與本案
      被告犯罪有何關連（原判決第8 頁），原判決認定被告有
      上開分裝事實，即嫌無據。(4)修正後刑法第59條乃法理之
      明文化，並非法律變更，無刑法第2 條第1 項之適用，應
      適用現行法已如前述，原判決仍適用刑法第2 條第1 項為
      新舊法比較，而認定應適用行為時法，尚有未洽。上訴人
      即被告仍執前詞，否認犯罪，固無理由，惟原判決既有上
      開可議，仍應由本院撤銷改判。爰審酌第一級毒品海洛因
      ，施用者容易上癮而戒除不易，除個人身心飽受摧殘外，
      輕則吸後枯癟或猝死而致家庭破碎，重則為取得購買毒品
      之金錢來源致淪為娼妓盜匪，對社會安全危害甚深，惟念
      及被告所販售毒品價額共僅1,500 元，毒品之數量非多，
      獲利甚少等一切情狀，本院認其犯罪情狀顯可憫恕，即使
      宣告法定最低刑度之無期徒刑，猶嫌過重，爰依刑法第59
      條之規定酌減其刑，並諭知如主文第2 項所示之刑。又先
      前扣案之行動電話（含門號0000000000號SIM 卡1 張）1
      支，雖於另案經檢察官發還，有該案扣押（沒收）物品處
      分命令可按（見原審卷第66頁），惟此係被告所有，業經
      被告於本院上訴審供承在卷（本院上訴卷第51頁），且為
      供聯絡販賣本件毒品所用之物，既不能證明已滅失，仍應
      依毒品危害防制條例第19條第1 項規定沒收之，如全部或
      一部不能沒收時，追徵其價額。另被告連續販賣本件海洛
      因2 次，價金分別為500 元、1000元已如上述，該1500元
      為被告本件販賣海洛因所得，雖未扣案，亦應依同條例第
      19條第1 項沒收之，如全部或一部不能沒收時，以其財產
      抵償之。至先前扣案之帳冊、電子磅秤、殘渣袋、空夾鏈
      袋等物，亦經檢察官於另案中執行銷燬，有上開扣押（沒
      收）物品處分命令可按（見原審卷第66頁），並無證據證
      明與本案有何關聯，爰不為沒收之諭知，附此敘明。
四、公訴意旨另以：被告林宗基於販賣毒品之概括犯意，自93
    年8 月間，向真實姓名、年籍均不詳綽號「米粉」之人，販
    入不詳數量之第一級毒品海洛因，並以電子磅秤、夾鏈袋分
    裝，旋在其位於高雄縣橋頭鄉○○村○○路文化巷34號住所
    等處，連續販賣不詳數量之第一級毒品海洛因予不詳姓名之
    綽號「耀」、「潘」、「富」、「車行」、「昆」、「牛」
    、「宗」、「漢」、「黑面」、「欲」、「宏」、「珠」、
    「路竹」、「清泉」、「大胖」、「阿良」等人，因認被告
    涉犯毒品危害防制條例第4 條第1 項之販賣第一級毒品罪嫌
    云云。公訴人認被告有上開販賣第一級毒品罪嫌，無非係以
    證人林麗梅之證述、扣案之帳冊、電子磅秤、夾鏈袋、行動
    電話（門號0000000000號）等為主要論據。按犯罪事實應依
    證據認定之，無證據不得認定犯罪事實，不能證明被告犯罪
    或其行為不罰者，應諭知無罪之判決，刑事訴訟法第154 條
    第2 項及第301 條第1 項分別定有明文。次按依刑事訴訟法
    第161 條第1 項之規定：檢察官就被告犯罪事實，應負舉證
    責任，並指出證明之方法。因此，檢察官對於起訴之犯罪事
    實，應負提出證據及說服之實質舉證責任。倘其所提出之證
    據，不足為被告有罪之積極證明，或其指出證明之方法，無
    從說服法院以形成被告有罪之心證，基於無罪推定之原則，
    自應為被告無罪判決之諭知（最高法院92年台上字第128 號
    判例要旨足參）。經查：
（一）被告於偵審中均否認有此部分販售毒品犯行，且迄至本院
      審理時，均無起訴書所載之綽號「耀」、「潘」、「富」
      、「車行」、「昆」、「牛」、「宗」、「漢」、「黑面
      」、「欲」、「宏」、「珠」、「路竹」、「清泉」、「
      大胖」、「阿良」等買受人出面指證向被告買受毒品，亦
      未查獲有任何被告販賣毒品予上開之人之證據，自不得僅
      憑先曾查扣並已銷燬之帳冊內載有「耀」、「潘」、「富
      」、「車行」、「昆」、「牛」、「宗」、「漢」、「黑
      面」、「欲」、「宏」、「珠」、「路竹」、「清泉」、
      「大胖」等字句，即認定被告有連續販賣第一級毒品予扣
      得帳冊所示之人之犯行。況且，該等扣案之帳冊、電子磅
      秤、夾鏈袋均經銷燬，有臺灣高雄地方法院檢察署檢察官
      扣押（沒收）物品處分命令1 紙附卷可證（見原審卷第66
      頁），本院自無法僅憑警方曾扣得該等物品乙節，即遽然
      執為被告不利之認定。
（二）證人林麗梅於原審審理時證稱：我沒有親眼看到住在那邊
      的那個人拿那包白色粉末給「阿良」，也沒有看到「阿良
      」拿錢給那個人，但我有看到「阿良」手上有拿一包是白
      色粉末，「阿良」沒有跟我說他要去那邊與人交易毒品，
      我於警詢時並非表示有「阿宗」的男子在販毒，只是說那
      個地方有很多人出入，所以我自己判斷應該有在販毒，希
      望警察能自己去查查看等語，是由證人林麗梅於原審審理
      時之證述縱可認定阿良曾至被告住處，以及手中持有1 包
      白色粉末，惟亦無積極證據證明被告有販賣第一級毒品予
      綽號「阿良」之人。
（三）此外，本院復無其他積極證據足以佐證被告確有販賣第一
      級毒品予上開綽號「耀」、「潘」、「富」、「車行」、
      「昆」、「牛」、「宗」、「漢」、「黑面」、「欲」、
      「宏」、「珠」、「路竹」、「清泉」、「大胖」、「阿
      良」之犯行，是揆諸前開法條及判例意旨，原應就被告此
      部分行為為無罪之諭知，惟公訴人認此部分與被告前開所
      犯論罪科刑部分，具有連續犯之裁判上一罪關係，故不另
      為無罪之諭知。
據上論斷，應依刑事訴訟法第369條第1項前段、第364條、299條
第1 項前段，修正前毒品危害防制條例第4 條第1 項、毒品危害
防制條例第19條第1 項，刑法第2 條第1 項、第11條、第59條、
修正前刑法第56條，判決如主文。
本案經檢察官鍾忠孝到庭執行職務。
中    華    民    國    99    年    10    月    27    日
                  刑事第十庭    審判長法  官  陳中和
                                      法  官  林水城
                                      法  官  蔡國
以上正本證明與原本無異。
如不服本判決應於收受本判決後10日內向本院提出上訴書狀，其
未敘述上訴理由者，並得於提起上訴後10日內向本院補提理由書
狀（均須按他造當事人之人數附繕本）「切勿逕送上級法院」。
中    華    民    國    99    年    10    月    27    日
                                      書記官  周青玉
附錄本判決論罪科刑法條：
修正前毒品危害防制條例第4條第1項
製造、運輸、販賣第一級毒品者，處死刑或無期徒刑；處無期徒
刑者，得併科新臺幣1 千萬元以下罰金。
┌───────────────────────────────────────────────┐
│附表：                                                                                        │
├──────┬─────────────┬─────────────┬───────┬────┤
│相關變更條文│行為時法（下稱舊法）之內容│裁判時法（下稱新法）之內容│比  較  理  由│備    註│
├──────┼─────────────┼─────────────┼───────┼────┤
│【連續犯之刪│連續數行為而犯同一罪名者，│刪除                      │新法將連續犯之│舊法有利│
│除】        │以一罪論。但得加重其刑至二│                          │規定刪除後，除│        │
│            │分之一                    │                          │非符合「接續犯│        │
│            │                          │                          │」或「包括的一│        │
│            │                          │                          │罪」情形，可認│        │
│            │                          │                          │構成單一犯罪外│        │
│            │                          │                          │，均應認係數罪│        │
│            │                          │                          │併罰。是此刪除│        │
│            │                          │                          │雖非犯罪構成要│        │
│            │                          │                          │件之變更，但顯│        │
│            │                          │                          │已影響行為人刑│        │
│            │                          │                          │罰之法律效果，│        │
│            │                          │                          │自屬法律有變更│        │
│            │                          │                          │依新法第2條第1│        │
│            │                          │                          │項規定，比較新│        │
│            │                          │                          │舊法。        │        │
├──────┼─────────────┼─────────────┼───────┼────┤
│【死刑減輕其│死刑減輕者，為無期徒刑或為│死刑減輕者，為無期徒刑。  │新法將死刑減輕│舊法有利│
│刑之變更】修│15年以下12年以上有期徒刑。│                          │變更僅得科處無│        │
│正前刑法第64│                          │                          │期徒刑，並無法│        │
│條第2 項→現│                          │                          │科處15年以下12│        │
│行刑法第64條│                          │                          │年以上有期徒刑│        │
│第2項       │                          │                          │，影響行為人刑│        │
│            │                          │                          │罰之法律效果，│        │
│            │                          │                          │自屬法律有變更│        │
│            │                          │                          │依新法第2 條第│        │
│            │                          │                          │1項 規定，比較│        │
│            │                          │                          │新舊法。      │        │
├──────┼─────────────┼─────────────┼───────┼────┤
│【無期徒刑減│無期徒刑減輕者，為7 年以上│無期徒刑減輕者，為20年以下│新法將無期徒刑│舊法有利│
│輕其刑之變更│有期徒刑。                │15年以上有期徒刑。        │減輕之下限提高│        │
│】修正前刑法│                          │                          │為15年以上，影│        │
│第65條第2 項│                          │                          │響行為人刑罰之│        │
│→現行刑法第│                          │                          │法律效果，自屬│        │
│65條第2項   │                          │                          │法律有變更依新│        │
│            │                          │                          │法第2條第1項規│        │
│            │                          │                          │定，比較新    │        │
│            │                          │                          │舊法。        │        │
╠═══╤══╪═════════════╧═════════════╧═══════╪════╡
║整體比│舊法│應從重論以1 罪；死刑減輕者，為無期徒刑或為15年以下12年以上有期徒刑；無│舊法較為│
║      │    │期徒刑減輕者，為7 年以上有期徒刑。                                    │有利    │
║      ├──┼───────────────────────────────────┤        │
║較結果│新法│除可認係接續犯或包括一罪外，應論以數罪；死刑減輕者，為無期徒刑；無期徒│        │
║      │    │刑減輕者，為20年以下15年以上有期徒刑。                                │        │
╚═══╧══╧═══════════════════════════════════╧════╛

司法院資訊處製作；財團法人民間司法改革基金會備份。
